臺灣宜蘭地方法院刑事判決　　　　　　　　　　　九十一年度訴字第三九一號
　　公　訴　人　臺灣宜蘭地方法院檢察署檢察官
　　被　　　告　甲○○
　　　　　　　　庚○○
右列被告因偽造文書等案件，經檢察官聲請簡易判決處刑（八十九年度偵字第二一四
九號），本院認不宣依簡易判決處刑，爰改依通常程序判決如左：
    主    文
甲○○、庚○○共同行使偽造私文書，足以生損害於他人，各處有期徒刑伍月，如易
科罰金均以參佰元折算壹日。
    事    實
一、甲○○與庚○○係夫妻關係，於民國八十七年間以甲○○之名義為會首，邀集互
    助會每會新台幣（下同）三萬元，會期自八十七年八月十五日起至八十九年八月
    十五日止，連會首共計二十六人，於每月十五日下午一時三十分在庚○○之店內
    開標，採內標制（即活會會員應交付扣除得標金額之會款予會首，死會會員則應
    按月繳交三萬元）。詎甲○○、庚○○二人均明知甲○○之兄林太山並無參加該
    互助會之意思，竟基於共同之犯意聯絡，擅自以林太山之名義，參加該互助會一
    會，並意圖為自己不法之所有，於八十七年十二月十五日，該互助會開標日，冒
    林太山之名義，偽造林太山之名義及不詳標金之民間互助會標單，持以行使投標
    ，並順利標得該次互助會款，再據以向該期該互助會之活會會員，詐稱係林太山
    得標，使該期之活會會員均陷於錯誤，誤為係林太山得標，而同時交付扣除標金
    以外之互助會款，足以生損害於該互助會之會員。嗣於八十八年十月十五日，甲○○、庚○○二人因財力不支，終止該互助會，始揭露上情。
二、案經被害人即互助會會員丙○○、己○○及乙○○訴由台灣宜蘭地方法院檢察署
    檢察官偵查起訴。
    理    由
一、訊據被告甲○○對於右揭冒其兄林太山之名參加互助會，及偽造林太山互助會標
    單標得互助會，向會會員收取互助會等情，坦承不諱；被告庚○○則否認有右揭
    公訴人所指之犯行，辯稱：冒林太山之名義參加互助會及冒標之事，伊並不知情
    ，且未參與云云。然查，右揭事實業據告訴人丙○○、己○○、乙○○指訴綦詳
    ；又林太山確實未參加該互助會並前往投標等情，亦據證人林太山於偵查中檢察
    官訊問時證述翔實，足證被告甲○○之自白要與事實相符。被告庚○○雖辯稱其
    不知情云云。惟查右開互助會雖係以被告甲○○名義為會首，實際係由被告夫妻
    二人共同負責經手，被告庚○○並主持大部分之開標行為及收取會款，業據證人
    己○○、乙○○於本院審理中證述明確，被告庚○○亦不否認此事實；參之林太
    山係被告甲○○之兄，被告庚○○既經手互助會之收款及開標程序，焉有對於其
    夫之兄是否確有參加互助會情事全然不知之理？若其不知且無犯意聯絡，如何結
    算互助會款？就林太山該會部分如何收取會款？又於該次以林太山名義得標後如
    何交付會款予得標人？凡此均有悖論理及經驗法則，顯見被告庚○○否認犯行，
    應屬卸責之詞，不足採信。雖被告甲○○於本院審理中附和被告庚○○辯詞，稱
    被告庚○○並不知情云云，要屬迴護之情，亦不足採。此外並有互助會單一紙附
    卷足資佐證，事證已臻明確，被告二人犯行應均堪予認定。
二、按於互助會之標單上書寫投標者之名義及競標之利息，並未書明「標單」字樣，
    如非依我國民間互助會之習慣，尚無從認定其上之文字即為表示出標人及利息，
    故該偽造之標單，應屬刑法第二百二十條第一項所稱之準私文書。核被告二人意
    圖為自己不法之所有，偽造他人姓名及標息於互助會標單之準私文書上，持以行
    使投標，得標後，即向該期互助會之活會會員詐取扣除標息所餘之互助會款，所
    為均係犯刑法第二百十六條、第二百十條之行使偽造私文書罪及同法第三百三十
    九條第一項之詐欺取財罪。公訴人就被告二人所犯上開詐欺取財部分雖未論列，
    惟該部分與起訴書已論列部分，有牽連犯裁判上一罪之關係，為起訴效力所及，
    本院自得併予審究之。被告二人偽造私文書後持以行使，其偽造之低度行為為行
    使之高度行為所吸收，不另論罪。被告二人就所犯右開罪名間有犯意聯絡及行為
    分擔，均為共同正犯。被告二人一詐欺行為時向該期互助會之活會會員多人詐欺
    互助會款，屬一行為觸犯數詐欺罪名之想像競合犯，依法應僅從一論斷。又被告
    二人所犯右開行使偽造私文書罪與詐欺取財罪二罪間有方法結果之牽連關係，應
    依牽連犯之規定，從較重之行使偽造私文書罪處斷。爰審酌被告二人意圖為自己
    不法之所有，偽造互助會標單，以詐術使人將本人之財物交付之犯罪動機、目的
    、手段，詐取他人財物對被害人財產法益所生之危害，及其犯罪後之態度，與犯
    罪後迄今尚未如數償還被害人款項等一切情狀，分別量處如主文所示之刑，以示
    懲儆。查被告於行為後刑法第四十一條第一項已於九十年一月十日公布修正為「
    犯最本刑為五年以下有期徒刑以下之刑之罪，而受六個月以下有期徒刑或拘役之
    宣告，因身體、教育、職業、家庭之關係或其他正當事由，執行顯有困難者，得
    以一元以上三元以下拆算一日，易科罰金。但確因不執行所宣告之刑，難收矯正
    之效，或難以維持法秩序者，不在此限。」，比較修正前刑法第四十一條與修正
    後右開之規定，以修正後之規定有利於被告，依刑法第二條第一項前段之規定，
    自應適用修正後之刑法第四十一條第一項之規定，就被告二人所宣告之刑併予諭
    知易科罰金之折算標準。至被告二人右開偽造用以投標單之互助會標單，業經被
    告二人於使用後丟棄滅失，業據被告供明在卷，爰不併予宣告沒收，併予敘明。
三、
  （一）、公訴人移送併辦意旨另以：被告二人就右開互助會，另冒戊○○之名義參
        互助會一會，並冒戊○○之名義標取互助金，因認被告二人此部分亦涉犯偽
        造私文書之罪嫌云云。
  （二）、訊據被告二人否認有右揭公訴人所指之犯行，辯稱：該戊○○名義之互助
        會，係丁○○說要參加一會，因能力不足，乃與戊○○合夥參加一會，並以
        戊○○之名義登記，該會係戊○○與丁○○前往標得，伊等並未冒名參加互
        助會及冒標等語。經查，被告二人所辯等情，業據證人丁○○、戊○○分別
        於本院證述屬實，公訴人徒以告訴人丙○○、己○○、乙○○之片面指訴遽
        認被告二人涉有偽造戊○○名義之私文書，冒標互助會，尚嫌率斷。此外復
        查無其他積極證據足證被告二人確有公訴人所指此部分之犯行，其犯罪應屬
        不能證明，爰將此部分退回檢察官另為適法之處理。
據上論斷，應依刑事訴訟法第四百五十二條、第二百九十九條第一項前段，刑法第二
條第一項前段、第二十八條、第二百十六條、第二百十條、第二百二十條第一項、第
三百三十九條第一項、第五十五條、第四十一條第一項，罰金罰鍰提高標準條例第一
條前段、第二條，判決如主文。
中      華      民      國      九十一       年     十一   月    十八   日
                     臺灣宜蘭地方法院刑事第二庭
                                               法  官  黃  永  勝
右正本證明與原本無異。
如不服本判決，應於判決送達後十日內向本院提出上訴狀( 應附繕本 )。
                                               書記官  莊  文  東
中      華      民      國      九十一       年     十一   月    十九   日
參考法條：
中華民國刑法第二百一十條
 (偽造變造私文書罪)
偽造、變造私文書，足以生損害於公眾或他人者，處五年以下有期徒刑。
中華民國刑法第二百一十六條
 (行使偽造變造或登載不實之文書罪)
行使第二百十條至第二百十五條之文書者，依偽造、變造文書或登載不實事項或使登
載不實事項之規定處斷。
中華民國刑法第三百三十九條
 (普通詐欺罪)
意圖為自己或第三人不法之所有，以詐術使人將本人或第三人之物交付者，處五年以
下有期徒刑、拘役或科或併科一千元以下罰金。
